臺灣高等法院花蓮分院刑事判決　　　　 99年度上易字第144號
上　訴　人　臺灣花蓮地方法院檢察署檢察官
上　訴　人
即　被　告　黃文熙
選任辯護人　林聖雄律師
上列上訴人因被告詐欺案件，不服臺灣花蓮地方法院98年度易字
第309號中華民國99年8月12日第一審判決（起訴案號：臺灣花蓮
地方法院檢察署98年度偵字第725號），提起上訴，本院判決如
下：
    主  文
原判決撤銷。
黃文熙意圖為自己不法所有，以詐術使人將本人之物交付，累犯
，處有期徒刑陸月，如易科罰金以新臺幣壹仟元折算壹日。
    事  實
一、黃文熙前於民國87年間因偽造有價證券罪，經臺灣高等法院
    以87年度上訴字第2543號判決有期徒刑3年2月確定，於92年
    3月3日執行完畢；復於94年間因詐欺案件，經臺灣高等法院
    以94年度上易字第1484號判處有期徒刑7月確定，並經同法
    院以96年度聲減字第5042號裁定減為有期徒刑3月又15日，
    如易科罰金以新臺幣（下同）900元折算1日確定，嗣於96年
    12月28日因准易科罰金執行完畢。詎黃文熙仍不知悔改，緣
    其透過友人黃焰燃介紹，將型號PC200之怪手1部售予李坤宗
    ，三人於97年3月9日，在花蓮地區談妥該部怪手價金為125
    萬元等交易細節後，黃文熙見李坤宗頗有資力，明知其並無
    吊車或可以他法取得吊車出售，竟意圖為自己不法之所有，
    於三人用餐之際，向李坤宗佯稱其與一真實年籍不詳之「陳
    冠明」之人尚共有110噸之吊車1部欲出售，外觀甚佳，現登
    記在其實際負責經營之群信工程有限公司名下（下稱群信公
    司，登記負責人為彭婉萍）云云，致李坤宗陷於錯誤，與黃
    文熙議妥以1016萬元購買該吊車，並於97年3月10日，將首
    筆訂金25萬元匯入黃文熙所提供之合作金庫銀行花蓮分行（
    下稱合作金庫花蓮分行）存款帳戶（帳號：0000000000000
    ，戶名：群信公司）內，翌日（11日）即遭悉數提領。李坤
    宗復於97年3月14日，將內已由李坤宗及其妻分別填載李坤
    宗（即甲方）姓名、地址、總計新臺幣壹仟壹拾陸萬及已匯
    款金額貳拾伍萬元正（訂金）等事項，並由李坤宗蓋印之買
    賣合約書，併同做為第2筆訂金之票面金額75萬元支票（號
    碼為CFA0000000，發票人為李坤宗之妻梁秀碧，發票日為97
    年5月31日）1紙委由黃焰燃持至花蓮市交付黃文熙；而黃文
    熙與黃焰燃於同日（14日）在位於花蓮縣花蓮市○○路、中
    山路口之「祝樂海產店」碰面，黃文熙收取上開支票後，隨
    即在該買賣合約書上書寫群信公司（即乙方）及其姓名、地
    址，並在貨品名稱、交貨期間地點方式等其他欄位內填載各
    項買賣條件，以及確認已收取訂金總額之文句，再蓋用其所
    保管使用之群信公司大小章及其個人印章後，委由黃焰燃代
    為轉交，以資取信李坤宗，黃焰燃則於翌日（15日）將該合
    約書交予李坤宗收執。李坤宗所支付之上開支票經存入保證
    責任花蓮第二信用合作社美崙分社（下稱花蓮二信美崙分社
    ）存款帳戶（帳號：00000000000000，戶名：群信公司）內
    ，並於97年6月4日提示兌現後，其中64萬6千元旋遭提領，
    其餘款項則用以支付黃文熙其他票款。嗣因黃文熙始終未能
    提出吊車之相關資料以供李坤宗辦理貸款事宜，屆期又託詞
    無法交車，復未返還所收取訂金，另經李坤宗查證，得知群
    信公司名下並無吊車之資產後，始知受騙。
二、案經李坤宗告訴暨花蓮縣警察局吉安分局報由臺灣花蓮地方
    法院檢察署檢察官偵查起訴。
    理  由
甲、證據能力方面
一、按刑事訴訟法第159條第1項雖規定，被告以外之人於審判外
    之言詞或書面陳述，除法律有規定外，不得作為證據。惟同
    法第159條之5第1、2項已規定，經當事人於審判程序同意作
    為證據，法院審酌該言詞陳述或書面陳述作成時之情況，認
    為適當者，亦得為證據。當事人、代理人或辯護人於法院調
    查證據時，知有第159條第1項不得為證據之情形，而未於言
    詞辯論終結前聲明異議者，視為有前項之同意（指同條第1
    項之同意作為證據），此乃第159條第1項所容許，得作為證
    據之例外規定之一。
二、經查，本案被告及辯護人於本院99年11月4日準備程序中，
    就檢察官所提出證明被告犯罪事實之證據方法（詳後述所引
    之證據），均同意作為證據使用（本院卷第55頁），復亦未
    於本院99年12月17日言詞辯論終結前聲明異議，是本院審酌
    該證據作成時之情況，並無違法取證或證據力明顯偏低之情
    形，以資為證據並無不當之情形，是該等證據，應均有證據
    能力，合先敘明。
乙、實體方面
一、認定犯罪事實所憑之證據及理由
(一)訊據被告黃文熙否認有何詐欺取財犯行，辯稱：伊確有以群
    信公司負責人名義，與告訴人李坤宗締約出售吊車1部，並
    有收取前開二筆訂金，而該吊車非群信公司所有，係伊與「
    陳冠明」及其他3位股東共有，伊有5分之1之所有權，出售
    當時「陳冠明」有同意，然因其他股東不賣，導致伊無法如
    期交車；而該吊車前由「陳冠明」租予中華工程股份有限公
    司（下稱中華工程公司），伊有分到每月約3萬元之租金，
    嗣則供群信公司向上易營造有限公司（下稱上易公司）轉承
    包施作之屏東林邊車站基礎工程使用，然該吊車因遭八八水
    災淹沒，已成廢鐵並拖到高雄，伊不知現在何處云云。
(二)查，被告於前揭時、地，與告訴人李坤宗達成買賣吊車1部
    之合意，嗣並以群信公司負責人名義填寫部分內容並簽訂買
    賣契約書，且有先後收取告訴人以匯款及簽發支票方式支付
    之前開二筆訂金，然未提出吊車之相關資料，迄今仍未依約
    交付該吊車，訂金亦未返還，且群信公司名下並無吊車之資
    產等情，業據被告自承在卷，並經證人即告訴人李坤宗、證
    人黃焰燃於原審審理時結證綦詳（原審卷第108頁至第117頁
    、第118頁至第119頁）；復有買賣合約書影本1紙、告訴人
    寄交群信公司之存證信函影本2份、財政部高雄市國稅局出
    具之群信公司財產歸屬資料清單影本1紙（前開各文件附於
    99年度他字第889號偵查卷第4頁至第7頁、第15頁），以及
    前開群信公司合作金庫花蓮分行、花蓮二信美崙分社二存款
    帳戶存摺影本各1份在卷可稽（附於原審卷第39頁、第40頁
    ）。是被告迄今仍未履行交付該吊車之買賣標的物之義務，
    而群信公司名下並無吊車之資產等情，當無疑義。
(三)被告雖以上揭情詞置辯，惟查：
  (一)告訴人欲向被告購買之吊車係被告與「陳冠明」及其他3 位
    股東共有，被告部分為5分之1，其他股東就吊車共有比例均
    係「陳冠明」在分配，不知其他3位股東係何人，而被告稱
    「陳冠明」之同居人為姊姊，故稱「陳冠明」為姊夫，「陳
    冠明」人在大陸成都，不清楚何時會返台，僅知陳冠明大約
    係51或52年次的人，是臺北人，其他年籍資料還要再查證云
    云，雖據被告於原審準備程序時所供承（原審卷第31、32、
    71、72頁），然被告迄至本院審理終結前，仍未提出「陳冠
    明」之年籍資料以供本院傳喚調查，是「陳冠明」之人究係
    何人，實無從查考；且依上開買賣契約書所載吊車之售價甚
    鉅，以被告自承其共有之比例計算，其就本案吊車交易應可
    獲得200餘萬元之非低款項，可見該吊車價值不斐，然被告
    除無法交代「陳冠明」之詳實年籍外，就其他股東係屬何人
    ，共有之比例分別為何等與該吊車相關，且極為重要之事項
    ，甚至就該吊車於施作群信公司所承包之工程期間因故滅失
    後殘餘機體現在何處，竟亦全然不知，此顯與常情有違，是
    被告所指之「陳冠明」及其他3位股東等共有人是否存在，
    甚至有無確實共有一吊車等情，均堪質疑。
  (二)其次，告訴人於97年10月16日（即買賣合約書所定之交貨期
    限）曾以電話詢問被告吊車交付及要求看吊車等事宜，而被
    告於電話中即表示吊車現在中華工程公司，已與該公司終止
    租約，然因桁架斷裂，該公司要賠償，且若該公司未放行，
    無法將機具移出乙情，有告訴人提出之該日通話譯文1份及
    光碟1片在卷可佐（附於99年度他字第889號偵查卷第8頁至
    第10頁）；而被告雖稱群信公司向上易公司轉承包，施作地
    點在屏東林邊車站之基礎工程之業主，為東部鐵路改善工程
    局（原審卷第71頁）。然被告於原審準備程序時，先表明群
    信公司與上易公司就該基礎工程之契約書庭後補呈（同上卷
    頁），然旋又稱群信公司與上易公司間沒有合約云云（原審
    卷第72頁），復經原審向中華工程公司及上易公司函查結果
    ，中華工程公司並未向「陳冠明」、群信公司及被告承租上
    開買賣契約書所示之「SUNIPONO」（實為「SUMITOMO」，中
    譯：住友，詳如後述）廠牌吊車，另上易營造公司則未向「
    東部鐵路改善工程局」承包工程等情，有中華工程公司99年
    1月25日（99）中工法字第98000721－71號函及上易公司99
    年2月25日上發字第990225號函各1份附卷為憑（原審卷第80
    頁、第81頁），足見被告就此部分所辯，均屬虛妄。
  (三)證人黃焰燃於原審審理時證稱：被告與告訴人在談論買賣吊
    車時，所談及之吊車品牌中文係住友，伊只會唸英文，但不
    會拼，上開買賣合約書中貨品名稱「SUNIPONO」係被告在伊
    面前寫的，係被告在和告訴人通電話時，告訴人跟被告說的
    ，伊沒有聽到告訴人在唸貨品名稱之聲音，伊係看到被告一
    邊講電話，一邊記載下來的等情綦詳（原審卷第96、97、99
    頁）。而證人李坤宗於原審審理時亦證稱：契約書上甲方的
    簽名是伊簽的，甲方的住址是伊太太寫的，章是伊蓋的，總
    金額壹仟壹拾陸萬元是伊太太寫的，付款條件金額貳拾伍萬
    元正（應係該欄位內「已匯款金額貳拾伍萬元正（訂金）」
    部分）是伊太太寫的，至於其他在保證責任欄內「已收支票
    97.5.31 CFA0000000引擎由本公司保固一年」、「已收付定
    共一百萬元整餘款配合貸款」當時都是空白的，不是伊寫的
    ；97年3月9日伊與被告就價金談成1016萬，當時有談到吊車
    的品牌，被告當時是說英文，但伊不會拚該字，且說是110
    噸的吊車，外觀都很好，沒有說顏色；買賣契約書交給證人
    黃焰燃時，貨品欄的確還空白，伊沒有填上去的原因，是伊
    不會拚，伊請證人黃焰燃拿契約給被告拚，伊的最高學歷是
    國中畢業等語綦詳（原審卷第110頁至第112頁）。參以被告
    於原審審理時所提出所謂本案吊車照片所示車體上之英文字
    為「SUMITOMO」（中譯即為「住友」），是被告於97年3月
    14日在買賣合約書上記載之貨品名稱雖讀音相近，然並不正
    確；惟若被告確為該吊車之所有權人之一，且有用以施作上
    述車站基礎工程之用，其對該吊車之廠牌名稱，當應知之甚
    詳，又苟若被告於警詢所稱伊有收到上開2份存證信函，然
    因告訴人未將吊車餘款付清，伊不可能將吊車資料給告訴人
    云云屬實，則被告與告訴人協議買賣吊車之際，當執有該吊
    車之相關資料，然其於97年3月14日簽署本案高額價款之買
    賣合約書之際，於聽聞告訴人以電話口述吊車廠牌之讀音後
    ，竟在貨品名稱欄內記載市面上查無此種廠牌，而屬錯誤之
    英文字樣，做為其與告訴人間交易憑據，此舉亦殊與常情有
    違。
  (四)至證人即被告之配偶彭婉萍雖於原審審理時證稱：被告為群
    信公司實際負責經營者，伊在事前知道被告以群信公司名義
    賣吊車給告訴人，係聽聞被告陳述被告與「唐耀東」（音同
    ）之人談好，要賣吊車，然於被告與「唐耀東」在電話中，
    伊有直接聽到渠等談及買賣吊車的內容，「唐耀東」並未將
    吊車移轉給被告，後來因告訴人說要買，告訴人付訂金後，
    一直打電話還稱沒有錢了，不要買，要拿回訂金，故被告無
    法將吊車移轉給告訴人等語（原審卷第166頁、第170頁、第
    17 1頁）；而被告對此則表示伊認識唐耀東，是伊跟唐耀東
    買怪手賣給告訴人的，不是跟唐耀東買吊車賣給告訴人；是
    唐耀東跟伊講陳冠明有一台吊車要賣，伊才跟陳冠明聯絡，
    伊有跟唐耀東買一台怪手賣給李坤宗云云（原審卷第172頁
    、第173頁），然與被告於偵查中供稱：當初伊有把車子的
    資料給告訴人看，但是伊的時間上有拖到，變成告訴人不買
    了，後來這台車也被水淹掉了；當時因為有很多其他的因素
    ，所以沒有辦法如期交車，那時伊和伊姊夫（即「陳冠明」
    ）的事情，還有其他股東的因素，他們都不賣，還有一位中
    間者說現在先不要賣，看能不能賣好一點的價錢云云；於原
    審準備程序時，則稱：伊要出售本件吊車所有權前，「陳冠
    明」說伊要賣就可以賣，係伊與「陳冠明」要賣，其他股東
    說不要賣，告訴人沒有跟伊提過訂金以外的價款要如何支付
    ，且有關來源為何伊也不知道，告訴人也沒有說，況吊車上
    車，也就是告訴人要來取走吊車時，就要付錢，這是大家都
    知道的事云云；而於原審審理中又稱：告訴人打電話說沒有
    錢，要辦貸款，但「陳冠明」不肯，因為動產買賣要現金，
    而且貸款辦下來車子就是他們的，伊沒有保障云云。是以，
    被告就當時係何人起意欲販賣吊車，以及事後無法交車之原
    因云云，被告先後陳述已有不一，亦與證人彭婉萍證述相悖
    ，是證人彭婉萍前開證言已有不實。另證人彭婉萍固於原審
    亦證稱：李坤宗一直打電話來，說沒有錢，他不要買，要拿
    回訂金云云（原審卷第171頁），然觀諸卷附買賣合約書，
    其上明確記載「已收定金共壹佰萬元正，餘款配合貸款」等
    文（97年度他字第889號偵查卷第4頁），且該買賣合約書中
    關於「餘款配合貸款」之事項，為被告所書寫一節，業據被
    告於原審審理時自承在卷（原審卷第174頁），並經證人黃
    焰燃、李坤宗於原審審理時證述無訛（原審卷第100頁、第
    110頁），是被告於簽訂買賣契約書時，即已知悉並同意吊
    車之餘款係由證人李坤宗以貸款方式支付，且其應交付進口
    報單或證人李坤宗所指勞工安全檢查所出具之合格證等相關
    文件以利辦理貸款手續，對此餘款支付方式若有疑慮，當可
    在辦理貸款時到場指定貸得款項支付方式即可，足信被告於
    警詢所述其因證人李坤宗並未付清餘款，伊不可能將吊車資
    料交付云云，以及其上開所供因證人李坤宗沒有錢，要辦貸
    款，但「陳冠明」不肯，因為動產買賣要現金，而且貸款辦
    下來車子就是他們的，伊沒有保障云云，先後矛盾，亦與交
    易常情不符。抑且，告訴人李坤宗除已支付之定金外，餘款
    既均擬以該買賣標的物之吊車以辦理貸款方式支付，告訴人
    李坤宗實無以沒有錢為由解除契約之必要？況告訴人李坤宗
    尚於97年10月8日、97年11月3日先後寄發存證信函，催告被
    告提供吊車之相關資料俾辦理貸款事宜，有該存證信函二紙
    在卷可憑（上開偵查卷第9頁至第12頁），更證證人彭婉萍
    所證與事實有違，其前開證述顯屬虛偽杜撰至明（此部分是
    否構成偽證罪嫌，宜由檢察官另行偵辦），自不足為採被告
    有利之認定。
  (五)另被告於原審審理時，固當庭提出其所謂本案吊車之照片3
    張（附於原審卷第132頁），以實其說；然被告於警、偵訊
    及原審準備程序時，從未敘明該吊車之顏色等特徵為何，而
    該等照片所示之吊車外觀上，並無任何型號、公司名稱或其
    他記載可資判斷該吊車與其本案欲出售之吊車確屬同一，且
    經比對結果，照片編號一顯示吊車左側上方之排氣管並無彎
    曲，與車身相連之圓桶狀之部位有一半成白色金屬狀，左側
    下方車體部分係切齊未凸出，後方亦無凸出之車體，左側駕
    駛座後方車體外黃色油漆處印有疑似「60THE22」之深色字
    樣，該字樣下方則有印有白色數字，後方藍色油漆處則無任
    何以噴漆方式印上之文字或數字等特徵，此與照片編號二、
    三所示吊車左側上方排氣管有向外彎曲延伸，與車身相連之
    圓桶狀部分全部呈現褐色生鏽狀態，左側下方及後方部位均
    有凸出之車體，左側駕駛座後方車體外黃色油漆處並未印有
    任何字樣，後方藍色油漆處則印有白色字樣，是照片編號一
    與編號二、三所示吊車車體外觀等各項特徵明顯不符，二者
    顯非同一吊車；況3張照片中位於上開黃色油漆處，更均有
    非車體自然外觀，而呈現類如馬賽克之疑似以不詳之電腦處
    理方式刻意打上，用以遮掩某一特徵之方形灰色陰影區塊，
    益見該等照片均係隨意擷取二不同吊車照片加以拼湊，實均
    不足為被告本案所指欲售予告訴人之吊車確實存在之依據。
(四)綜上各節，足認被告本案所指之吊車應不存在，則被告明知
    並無吊車可供出售，竟以對告訴人李坤宗佯稱有吊車可出售
    之詐術，使告訴人因此陷於錯誤而與之訂定買賣合約並交付
    訂定100萬元之事實，應可是認，且被告有意圖為自己不法
    所有之犯意，亦無置疑。被告上開所辯，無非臨訟矯飾之虛
    詞，洵無足採，本案事證明確，被告犯行堪以認定。
二、論罪之理由
(一)核被告所為，係犯刑法第339條第1項之詐欺取財罪。其本於
    一詐欺取財之犯罪決意而施用詐術，致告訴人陷於錯誤而先
    後以前述之匯款及交付支票方式支付二筆訂金，為接續犯，
    僅論以一罪。
(二)又查，被告有如事實欄所示之前科執行完畢，有臺灣高等法
    院被告前案紀錄表在卷供參，其於5年內故意再犯本案有期
    徒刑以上之罪，為累犯，應依刑法第47條第1項規定加重其
    刑。
三、撤銷改判之理由
(一)原審認被告犯行事證明確，予以論罪科刑，固非無見，惟查
    被告於本院附帶民事案件審理中已與告訴人以120萬元達成
    和解，此有本院和解筆錄乙份可稽，且被告就該和解條件所
    約定應返還之第1期款50萬元，亦已如期100年1月10日履行
    完畢，亦據告訴人向本院陳報在卷，茲被告既願償還告訴人
    ，顯見尚有悔悟之意，原審未及審酌於此，其判決尚難維持
    。故被告上訴意旨猶執陳詞否認犯行，及檢察官上訴意旨指
    稱原審量刑過輕云云，固均為無理由，然原審既有未及審酌
    之情形，本院仍應撤銷改判。
(二)爰審酌被告前有偽造有價證券及詐欺取財前科紀錄，素行欠
    佳，本案復以誆稱其有吊車可供出售云云，對告訴人施以詐
    術，詐得之款項數額非低，使告訴人蒙受之損害，惟於本院
    審理中已與告訴人達成和解，並已給付部分款項之態度等一
    切情狀，量處如主文第2項所示之刑，並諭知如易科罰金之
    折算標準。
據上論斷，應依刑事訴訟法第369條第1項前段、第364條、第299
條第1項前段，刑法第339條第1項、第47條第1項、第41條第1項
，刑法施行法第1條之1，判決如主文。
本案經檢察官李啟明到庭執行職務。
中    華    民    國  100    年      1    月    11    日
                  刑事庭審判長法  官 謝志揚
                              法  官 李水源
                              法  官 許仕楓
以上正本證明與原本無異。
本判決不得上訴。
中    華    民    國   100    年    1     月    11    日
                              書記官 李德霞
附錄本判決論罪之法律條文：
中華民國刑法第339條
意圖為自己或第三人不法之所有，以詐術使人將本人或第三人之
物交付者，處 5 年以下有期徒刑、拘役或科或併科 1 千元以下
罰金。
以前項方法得財產上不法之利益或使第三人得之者，亦同。
前二項之未遂犯罰之。